【裁判字號】    97,勞上易,43
【裁判日期】    971231
【裁判案由】    損害賠償
【裁判全文】
臺灣高等法院臺中分院民事判決        97年度勞上易字第43號
上  訴  人    全狀元資訊股份有限公司
法定代理人    甲○○
訴訟代理人    高志明律師
被上訴人      丁○○
被上訴人      乙○○
兼上一人
訴訟代理人    丙○○
上列當事人間請求損害賠償事件，上訴人對於中華民國97年9月
30日臺灣臺中地方法院96年度勞訴字第65號第一審判決提起上訴
，本院於97年12月23日言詞辯論終結，判決如下：
      主  文
原判決主文第三項關於命上訴人給付丁○○、丙○○、乙○○依
序各超過新台幣四萬四千五百十六元、四萬二千零二十元及二萬
六千一百七十三元之本息部分及該部分假執行之宣告暨訴訟費用
（除確定部分外）之裁判均廢棄。
前項廢棄部分，被上訴人在第一審反訴之請求駁回。
上訴人其餘上訴均駁回。
本訴之第一、二審訴訟費用由上訴人負擔。
反訴之第一、二審訴訟費用，由上訴人負擔百分之七十五，餘由
被上訴人丁○○、丙○○各負擔百分之十，乙○○負擔百分之五
。
      事實及理由
甲、程序方面
一、按訴狀送達後，原告不得將原訴變更或追加他訴，但擴張或
    減縮應受判決事項之聲明者，不在此限；民事訴訟法第255
    條第1項第3款定有明文。本件上訴人於原審提起本訴時，就
    違約金請求及損害請求（即訴之聲明第1、3、5項），對於
    被上訴人原分別求為：(一)被上訴人丁○○應給付上訴人新台
    幣（下同）33萬9915元，暨自起訴狀繕本送達翌日起至清償
    日止，按年息5%計算之利息。(二)被上訴人丙○○應給付上訴
    人30萬3280元，暨自起訴狀繕本送達翌日起至清償日止，按
    年息5%計算之利息。(三)被上訴人乙○○應給付上訴人28萬00
    23元，暨自起訴狀繕本送達翌日起至清償日止，按年息5%計
    算之利息。嗣起訴狀送達被上訴人後，於原審審理中就上開
    金額之請求減縮為：(一)被上訴人丁○○應給付上訴人33萬73
    20元及其同上法定遲延利息。(二)被上訴人丙○○應給付上訴
    人30萬2840元及其同上法定遲延利息。(三)被上訴人乙○○應
    給付上訴人28萬0003元及其同上法定遲延利息（見原審卷一
    第262頁）；核屬單純應受判決事項聲明之減縮，合於首揭
    規定，自應准許。
二、次按被告於言詞辯論終結前，得在本訴繫屬之法院，對於原
    告及就訴訟標的必須合一確定之人提起反訴。又反訴之標的
    ，專屬他法院管轄，或與本訴之標的及防禦方法不相牽連者
    ，不得提起；民事訴訟法第259條、第260條第1項分別定有
    明文。查本件上訴人係主張被上訴人有違約情事而終止兩造
    間之系爭勞動契約，並請求被上訴人應給付違約金、損害賠
    償及返還所有物，暨返還不能之損害賠償予上訴人。被上訴
    人三人係以上訴人未依系爭勞動契約之約定，給付渠等96年
    3、4月份薪資，渠等業已合法終止系爭契約，並無上訴人所
    主張之無故曠職之違約行為等情，為其防禦之方法，則被上
    訴人等依此防禦方法於原審另行提起反訴，請求上訴人給付
    積欠之薪資，並據此請求上訴人返還剩餘師資訓練費，其標
    的核與本訴之防禦方法相牽連，從而本件被上訴人等提起之
    反訴，自亦應予准許。
三、再本案經原審判決上訴人本訴部分全部敗訴，反訴部分一部
    勝訴、一部敗訴，上訴人原僅就其中本訴不利於己之部分提
    起一部上訴時，嗣於本院97年12月15日準備程序期日具狀，
    就原審反訴命其給付部分之判決，亦表示聲明不服（見本院
    卷第42頁）；核屬上訴聲明之擴張，於法並無不合，該部分
    亦為本院審理之範圍，併此敘明。
乙、實體方面
壹、被上訴人方面
一、本訴部分
(一)、上訴人於原審起訴主張：
  1.緣上訴人分別於民國（下同）95年7月3日、95年4月3日、95
    年4月3日與被上訴人丁○○、丙○○、乙○○簽立聘任合約
    書（下稱系爭合約書），由上訴人聘任被上訴人三人為作文
    專任老師，由上訴人派遣渠等至台中縣市加盟之才藝班任教
    ，其中丁○○聘任期間為95年7月10日起至97年7月9日止、
    丙○○及乙○○之聘任期間均為95年4月3日起至97年4月2日
    止，有聘任合約書影本各乙份可稽。詎於96年4月初，被上
    訴人三人即未依規定繳交報表，亦未將月刊發至各教學單位
    ，甚至未向上訴人請假之情形下，未至教學單位上課，影響
    受教學生及上訴人權益甚鉅，並且無法連絡，上訴人不得已
    乃於96年4月6日（函文誤植為3月6日）發函給被上訴人三人
    ，表明依中心內規（即作文教師行事準則）薪資將於96年4
    月20日發放，嗣上訴人即接獲被上訴人等三人於96年4月11
    日所分別寄發之存證信函，主張終止勞動契約及要求給付薪
    資。
  2.查被上訴人丁○○自96年4月11日、被上訴人丙○○自96年4
    月12日、被上訴人乙○○自96年4月13日起，即於未向上訴
    人請假之情形下，未至教學單位上課，致上訴人無法改派代
    課老師上課，依系爭合約書第5條約定，形同曠課，甚至於
    上訴人於96年5月11日發函催告渠等依約上課，亦未獲置理
    ，爰依系爭合約書第10條規定，以本訴訴狀送達為終止兩造
    聘任合約之意思表示。茲將上訴人之請求分述如下：(1)依系
    爭合約書第9條規定，被上訴人等違約，應支付26萬元懲罰
    性違約金。(2)本件因係被上訴人等不履行契約，致上訴人需
    另尋老師代為履行，其間鐘點費之差額為上訴人之損失。而
    上開損失本應計算至各被上訴人契約期間屆滿時止，惟考量
    被上訴人負擔及上訴人重新培訓一名教師需3個月之時間，
    爰依系爭合約書第9條約定、民法第263條準用第260條規定
    ，僅請求96年4月至7月之鐘點費差額，其中丁○○應賠償77
    ,320元、丙○○應賠償42,840元、乙○○應賠償20,003元。
    (3)又被上訴人丁○○、丙○○、乙○○於契約簽立後，上訴
    人分別交付如起訴狀附表一、二、三（見原審卷一第11-14
    頁）之物品，供渠等教學上使用，今契約業已終止，上訴人
    自得依所有物返還請求權，請求被上訴人返還；如無法返還
    ，應分別賠償上訴人29,360元、13,460元、27,560元。為此
    提起本訴，並聲明請求判決：(一)被上訴人丁○○應給付上訴
    人33萬7320元，暨自起訴狀繕本送達翌日起至清償日止，按
    年息5%計算之利息；被上訴人丁○○應將起訴狀附表一所載
    物品返還上訴人，如不能返還，應給付上訴人2萬9360元，
    暨自起訴狀繕本送達翌日起至清償日止，按年息5%計算之利
    息。(二)被上訴人丙○○應給付上訴人30萬2840元，暨自起訴
    狀繕本送達翌日起至清償日止，按年息5%計算之利息；被上
    訴人丙○○應將起訴狀附表二所載物品返還上訴人，如不能
    返還，應給付上訴人1萬3460元，暨自起訴狀繕本送達翌日
    起至清償日止，按年息5%計算之利息。(三)被上訴人乙○○應
    給付上訴人28萬0003元，暨自起訴狀繕本送達翌日起至清償
    日止，按年息5%計算之利息；被上訴人乙○○應將起訴狀附
    表三所載物品返還上訴人，如不能返還，應給付上訴人2萬
    7560元，暨自起訴狀繕本送達翌日起至清償日止，按年息5%
    計算之利息。並陳明願供擔保以宣告假執行。
(二)、於本院補充陳述：
  1.系爭作文教師行事準則，其目的係為保障學生受教權益，維
    護教學品質，督促老師盡責。而僅於老師未依規定繳交月刊
    文章時遲發薪資，其目的是對老師違反其義務的處罰。且必
    老師有違反時才可能遲發，並無顯失公平之情形。原審認定
    系爭行事準則，對於被上訴人有重大不利益，且顯失公平，
    按民法第247條之1規定應屬無效云云，顯然偏頗。再者，勞
    動基準法第26條規定，係確保工資全額給付之相應規定，非
    謂雇主不得就已發生之債權對勞工所得主張之工資債權實行
    抵銷權。既然可實行抵銷權，舉重以明輕，上訴人於被上訴
    人違約後，僅遲發薪資並非不發，應無不妥。況上訴人早以
    通知表明「薪資將於96年4月20發放」，且於本件訴訟時，
    除主動表明被上訴人薪資尚未給付，並主張抵銷，何能謂上
    訴人不依勞動契約給付工資？
  2.被上訴人丁○○、丙○○、乙○○分別自96年4月11日、同
    年月12日、同年月13日起未到指定點上課，而被上訴人係分
    別於96年4月11日以存證信函通知上訴人終止勞動契約，上
    訴人係於同年月12日收受，顯然渠等終止之意思表示係於96
    年4月12日生效，則丁○○、丙○○未到指定地點上課前，
    仍未發生終止契約之效果，何能謂渠二人非無故曠職？
  3.查起訴狀附表一、二、三之物分別為被上訴人所領取，為兩
    造所不爭執，而依該附表可知已有部分教材被上訴人已歸還
    ，足認上開教師配備需歸還；況兩造勞動契約亦未約定無須
    歸還，則契約終止後被上訴人本應歸還，如無法歸還，應以
    金錢賠償。惟原判決既於反訴部分判命上訴人須依比例歸還
    訓練費用，此處又以被上訴人有繳交教師訓練費用，而認被
    上訴人無須歸還教師配備，豈不矛盾？
二、反訴部分
(一)、上訴人則以：查本件係被上訴人等違約，並非上訴人未提供
    訓練，故被上訴人要求退還訓練費用，誠無理由。且被上訴
    人丙○○、乙○○至少各受訓14次；丁○○至少受訓7次，
    並已受訓至第10冊（總共12冊），訓練已逾半而近結束，上
    訴人更無退還之理由。退步言，如應退還，因被上訴人對上
    訴人負有損害賠償責任，就應退還之數額，上訴人亦依法主
    張抵銷。再者，上訴人固確尚未給付被上訴人96年3月、4月
    薪資，分別為丁○○2萬5016元、丙○○2萬7020元、乙○○
    1萬4173元，惟依前揭所述，被上訴人對上訴人負有損害賠
    償責任，爰依法主張抵銷等語，資為抗辯，並聲明求為：駁
    回被上訴人於原審之請求。並陳明如受不利判決，願供擔保
    以宣告免為假執行。
(二)、於本院補充抗辯：查系爭合約有關酬金給付係以每節鐘點費
    計付，故每月上課之節數被上訴人須提出報表以計付當月之
    酬金，此為被上訴人應為之協力義務，而被上訴人就系爭96
    年3月份之上課報表均未提出，致使上訴人無從計算其應得
    之鐘點費為若干，以致未能計付鐘點費，此屬可歸責於上訴
    人所致，依民法第230條之規定，自不負給付遲延責任。是
    被上訴人以上訴人未依約給付薪資為由主張終止勞動契約云
    云，於法不合。
貳、被上訴人方面
一、本訴部分
(一)、被上訴人三人則以：
  1.上訴人從未依系爭合約書第2條約定給予被上訴人丁○○l2
    堂課，經一再溝通皆無獲得改善，明顯可見上訴人虛偽的表
    示，違反勞動基準法第14條第1款之規定；且上訴人薪資計
    算方式不按系爭合約書第2條之約定給付被上訴人，嚴重影
    響被上訴人的生活權益，經一再溝通無法獲得合理的待遇，
    被上訴人丙○○、乙○○不得已才簽立同意放棄一星期保障
    12堂課之確認書，是上訴人亦違反勞動基準法第14條第1項
    第5款之規定；且上訴人以「台中縣才藝教學服務人員職業
    工會」為投保單位為被上訴人三人加入勞健保，未依法給予
    被上訴人三人投保合法的勞健保，使被上訴人三人權益蒙受
    其害，亦違反勞動基準法第14條第1項第5款之規定。基於前
    揭理由，被上訴人依法不經預告而於96年4月11日寄發存證
    信函予上訴人，主張終止勞動契約，上訴人並於96年4月12
    日收受終止之意思表示，故被上訴人丁○○自96年4月11 日
    、丙○○自同年月12日、乙○○自同年月13日起即未到班上
    課，並無構成系爭契約第9條第2款所稱之「無故曠職」的違
    約行為。又上訴人主張以被上訴人三人96年3、4月之薪資作
    為損害賠償之抵銷，明顯違反勞基法第26條之規定，故本訴
    繫屬後，被上訴人復依勞動基準法第14條第1項第6款之規定
    ，不經預告而主張終止勞動契約。
  2.查兩造勞動契約係上訴人事先繕打之定型化契約，其第9條
    之約定乃僅提供上訴人得以用違約金，懲罰被上訴人三人，
    卻無提及任何上訴人該負有的責任及義務，不但加重被上訴
    人三人之責任，更企圖規避相關的法律責任，顯失公允，依
    民法第247條之1第2款、第3款之規定，被上訴人三人主張此
    項約定無效。故被上訴人自無需給付懲罰性違約金26萬。至
    損害賠償部分，本應於兩造勞動契約終止後，被上訴人三人
    即無須負賠償之責任，惟考量上訴人應徵適任新教師，被上
    訴人三人僅願給付上訴人96年4月11日至30日止代課老師費
    用之差額，即丁○○10,625元、丙○○4,920元、乙○○2,2
    58元。另起訴狀附表一、二、三中所示之物品，皆為被上訴
    人三人所師訓的內容及教學上使用之物品，且兩造契約上並
    無任何明文規定需歸回上揭物品，上訴人也從未告知被上訴
    人三人需做返回物品之動作。至被上訴人在簽收表上部分教
    材註明「已歸回」，乃肇因被上訴人不想滋生事端而自願歸
    還於上訴人，並非明文規定被上訴人三人需繳回予上訴人，
    故被上訴人三人無須歸回上揭物品，亦無須賠償上訴人所求
    償之金額等語，資為抗辯，並聲明求為：上訴人於原審之請
    求及假執行之聲請均駁回。並陳明如受不利判決，願供擔保
    以宣告免為假執行。
(二)、於本院補充抗辯：除引用於原審所提出之主張及陳述外，並
    稱：被上訴人除於96年4月11日寄發存證信函予上訴人，以
    違反勞動基準法規定主張終止勞動契約，被上訴人並於96年
    4月12日收受終止之意思表示外，於3月時，被上訴人已經有
    以口頭與發電子郵件告知上訴人要離職，上訴人口頭同意。
    至被上訴人所領取上訴人起訴狀附表一、二、三所示之物品
    部分，係師訓的內容及教學上使用之必備物品，上訴人從未
    告知須返還一事，且上訴人並無證據證明該物品仍存在被上
    訴人之處，而兩造契約亦無明文規定須歸回，況被上訴人已
    繳清之師訓費用3萬6千元等語。
二、反訴部分
(一)、被上訴人（即反訴原告）三人起訴主張：
  1.緣被上訴人丁○○、丙○○、乙○○各分別於95年7月3日、
    95年4月3日、95年4月3日與上訴人（即反訴被告）簽立聘任
    合約書，被上訴人依約提供勞務至96年4月11日，惟上訴人
    卻未給付原約定之薪資報酬。雖上訴人於96年4月6日發函給
    被上訴人，表明依中心內規薪資將於同年4月20日發放，但
    至今日被上訴人仍未收到。又被上訴人自簽立合約那日起，
    準時到各教學單位上課迄96年4月11日止，亦按時繳交報表
    、發放月刊，上訴人指稱被上訴人無按時繳交報表及發放月
    刊，藉此拖延發放薪資之時間，已造成被上訴人生活之不便
    ，更過分者，於96年4月9日跟被上訴人表示，欲領得3月份
    薪資必須先簽立26萬的本票。又上訴人本訴主張預扣被上訴
    人96年3月份、4月份之薪資，甚至主張抵銷上訴人之懲罰性
    違約金及損害賠償，已違反勞動基準法第26條之規定。查被
    上訴人三人終止系爭勞動契約已多時，而上訴人至今確實尚
    未給付被上訴人96年3、4月薪資，分別為丁○○2萬5016元
    、丙○○2萬7020元、乙○○1萬4173元，已違反勞基法實施
    細則第2章第9條之規定，被上訴人自得請求上訴人給付上開
    薪資。
  2.兩造簽訂之系爭合約書中第3條載明「…訓練費用柒萬伍仟
    元，由乙方（即被上訴人）負擔參萬陸仟元…」，被上訴人
    並已依約定之方式，繳清此訓練費用。而按上開合約規定，
    上訴人負有師資培訓之義務，提供聘任教師初、中、高三階
    段專業訓練，且上訴人承諾將在完善訓練後才派任工作。因
    被上訴人授教課本共計14本，上訴人至少應幫被上訴人三人
    上52次師資訓練的課程（嗣於原審97年7月3日言詞辯論期日
    主張應有42次課程訓練，見原審卷二第130頁反面），然依
    大紙張作文大里部分師訓人員簽到表、大紙張作文總部講師
    師訓確認單所示，被上訴人丁○○只上過7次師資訓練，被
    上訴人丙○○、乙○○分別也只上過14次師資訓練；依比例
    計算師資訓練費用，各只上了4,846元、9,692元、9,692元
    的師資訓練課程，故依民法第179條規定，上訴人應返還被
    上訴人剩餘師資訓練費用之不當得利，分別為丁○○3萬115
    4元、丙○○2萬6308元、乙○○2萬6308元。加計上揭上訴
    人所積欠被上訴人之96年3、4月薪資，總計被上訴人得向上
    訴人請求之金額，各為丁○○5萬6170元、丙○○5萬3328元
    、乙○○4萬0481元。為此提起本件反訴，聲明求為命上訴
    人應給付被上訴人丁○○6萬1016元，給付被上訴人丙○○
    63,020元，給付被上訴人5萬0173元，暨均自反訴起訴狀繕
    本送達翌日起至清償日止，按年息5%計付利息之判決。並陳
    明願供擔保以宣告假執行。
(二)、於本院補充陳述：被上訴人早在每月月底期間以繳交報表及
    文章完畢，上訴人才得以向各個補習班核對學生人數並予以
    收取款項，況被上訴人等皆已任職1年，從未有過缺交記錄
    ，且文章及報表攸關被上訴人的薪資計算與發放問題，豈有
    不交之理？實則乃當月薪資發放前，上訴人要求被上訴人等
    簽立懲罰金26萬元本票，否則不發放薪資。又縱認被上訴人
    有未依規定繳交報表之情事，亦不至嚴重到使被上訴人延後
    10 日領取薪資，而影響到被上訴人基本生活開銷。況上訴
    人果真蒙受不利，應提出可供證明之證據，而非以其自行製
    作之證據，使被上訴人等深受其害。故上訴人遲發薪資為無
    理由等語。
、原審經審兩造提出之攻擊防禦方法後，以上訴人尚未給付被
    上訴人三人96年3、4月份之薪資，而認被上訴人給付薪資之
    反訴請求，及以上訴人違反勞動基準法第14條第1項第5款之
    規定為由，終止兩造間勞動契約之主張，均為有理由；並據
    此認定被上訴人未到上訴人指定地點上課，非無故曠職，而
    上訴人以被上訴人無故曠職為由主張終止勞動契約，並請求
    被上訴人給付損害賠償及違約金，暨主張以該請求主張抵銷
    前揭薪資，均為無理由。另以兩造間師資訓練之契約，因系
    爭勞動契約之終止，一併發生終止之效力，上訴人受領系爭
    師資訓練費用，係無法律上之原因，而認扣除被上訴人所已
    參加師資訓練之次數後，被上訴人依民法第179條反訴請求
    上訴人返還其餘尚未給付師資訓練之費用，為有理由。至上
    訴人就起訴狀附表一、二、三所示物品所為之所有物返還請
    求，則以非上訴人所有，且上訴人無法舉證證明該物品為被
    上訴人所持有，而認上訴人此部分請求，為無理由。據此，
    就上訴人本訴部分，駁回上訴人於原審全部之請求及其假執
    行之聲請；就被上訴人反訴部分，判命上訴人應給付被上訴
    人丁○○54,016元、被上訴人丙○○49,020元、被上訴人乙
    ○○36,173元，及均自96年9月28日起至清償日止之法定遲
    延利息；被上訴人其餘請求則予以駁回。並就上開被上訴人
    反訴勝訴部分，依職權為附條件假執行及免為假執行之宣告
    。上訴人不服，就本訴敗訴部分提起一部上訴後，嗣擴張上
    訴聲明，就反訴敗訴部分部分亦全部聲明不服（被上訴人就
    反訴原審不利於其之判決則未據聲明不服；該部分及上訴人
    本訴其餘敗訴而未聲明不服之部分，均已告確定），求為：
    (一)原判決廢棄。(二)上開廢棄本訴部分，(1)被上訴人丁○○應
    給付上訴人31萬2304元，暨自起訴狀繕本送達翌日起至清償
    日止，按年息5%計算之利息；被上訴人丁○○應將起訴狀附
    表一所載物品返還上訴人，如不能返還，應給付上訴人2萬
    9360元，暨自起訴狀繕本送達翌日起至清償日止，按年息5%
    計算之利息。(2)被上訴人丙○○應給付上訴人27萬5820元，
    暨自起訴狀繕本送達翌日起至清償日止，按年息5%計算之利
    息；被上訴人丙○○應將起訴狀附表二所載物品返還上訴人
    ，如不能返還，應給付上訴人1萬3460元，暨自起訴狀繕本
    送達翌日起至清償日止，按年息5%計算之利息。(3)被上訴人
    乙○○應給付上訴人26萬5830元，暨自起訴狀繕本送達翌日
    起至清償日止，按年息5%計算之利息；被上訴人乙○○應將
    起訴狀附表三所載物品返還上訴人，如不能返還，應給付上
    訴人2萬7560元，暨自起訴狀繕本送達翌日起至清償日止，
    按年息5%計算之利息。(三)上開廢棄反訴部分，被上訴人第一
    審之訴駁回。(四)第一、二審訴訟費用由被上訴人負擔。被上
    訴人則答辯聲明：(一)上訴駁回。(二)第一、二審訴訟費用由上
    訴人負擔。
肆、經原審整理兩造不爭執之事項：
一、上訴人與被上訴人丁○○、丙○○、乙○○分別於95年7月3
    日、95年4月3日、95年4月3日簽訂聘任合約書，由上訴人僱
    用被上訴人三人至上訴人指定之才藝班上課。
二、被上訴人三人均已分別給付上訴人師資訓練費用3萬6千元。
三、被上訴人丁○○、丙○○、乙○○分別於96年4月11日以存
    證信函通知上訴人終止勞動契約，上訴人於96年4月12日收
    受上開存證信函。
四、被上訴人丁○○、丙○○、乙○○分別自96年4月11日、同
    年月12日、同年月13日起未到上訴人指定地點上課。
五、上訴人仍積欠被上訴人丁○○、丙○○、乙○○96年3月及4
    月薪資分別為25,016元、27,020元、14,173元。
六、上訴人以「台中縣才藝教學服務人員職業工會」之名義為被
    上訴人三人投保勞工保險。
七、上訴人尚未給付被上訴人等人96年3、4月份之薪資金額，分
    別為丁○○25,016元、丙○○27,020元、乙○○14,173元。
伍、【本訴部分】：
一、上訴人主張：被上訴人三人係其聘任之作文專任老師，由其
    派遺至台中縣市加盟之才藝任教，惟96年4月初，被上訴人
    三人即未經規定繳交報表，亦未將月刊發放至各教學單位，
    且未於向上訴人請假之情形下，未至教學單位上課，影響上
    訴人及學生受教權益甚鉅，上訴人遂於96年4月6日（函文誤
    植為3月6日）向被上訴人三人表示薪資將延至20日發放，嗣
    上訴人即接獲被上訴人三人終止勞動契約並請求給付薪資，
    其後被上訴人均未前往上課迄今，造成上訴人需臨時調派代
    課老師上班，被上訴人所為已構成「無故曠職」，上訴人自
    得以起訴狀繕本之送達為終止雙方勞動契約之意思表示，並
    請求被上訴人賠償上訴人違約金各26萬元及另尋老師代課之
    鐘點損失等語，被上訴人則以上訴人從未依約給予被上訴人
    丁○○12堂課，且依兩造間之聘任合約書之約定，薪資係按
    每人次60元計，但上訴人卻以「加入課程」為名將部分薪資
    以堂數計算，經被上訴人丙○○、乙○○一再溝通仍無法獲
    得合理之待遇，不得已始簽立同意放棄一星期十二堂課之確
    認書，上訴人已明顯違反兩造間勞動契約之約定，且上訴人
    向被上訴人聲稱：授課地點係在台中縣市，但實際上卻常須
    至彰化縣市上課與招聘網頁不合，被上訴人自得終止雙方之
    勞動契約，而兩造間之勞動契約既經被上訴人援引勞動基準
    法第14條第5款、第6款之規定而為終止，渠等未前去授課即
    無無故曠職之情形，上訴人請求被上訴人賠償其違約金及找
    代課老師之鐘點差額，均無理由等語資為抗辯。
二、本件爭點：被上訴人是否有無故曠職之情形？被上訴人得否
    終止兩造間之勞動契約？茲分述如下：
(一)、按雇主不依勞動契約給付工作報酬者或對於按件計酬之勞工
    不供給充分之工作者或雇主違反勞動契約或法令致有損害勞
    工權益之虞者，勞工均得不經預告終止契約，勞動基準法第
    14 條第1項第5款、第6款分別定有明文。又按雇主不得預扣
    勞工工資作為違約金或賠償費用，勞動基準法第26條亦定有
    明文。查兩造間勞動合約第2條固約定：被上訴人等三人每
    節鐘點費係以每人次60元（即以學生人數每人60元計）；但
    實際上上訴人並未依約履行，此業據被上訴人丙○○提出原
    審附件4之教師出勤表為憑，即上訴人本人亦坦言被上訴人
    之薪資表有以堂數計算鐘點費者（見上證1及本院卷67頁第
    二面），被上訴人雖又稱以堂數計係因為與補習班之加入課
    程所致，且經被上訴人同意而為，然上訴人與個別補習班如
    何約定費用之計算，係上訴人與各補習班之問題，不可因之
    影響被上訴人所應得之薪資報酬。再按被上訴人乙○○及丙
    ○○雖出具確認書並同意放棄每星期上12堂課之要求，但對
    於薪資之計付仍明載須按實際上課堂數之人次計算（見原審
    卷第一宗第280-281頁），是其二人縱如上訴人所言已在自
    己填寫之上課報表上記明以堂數計算，亦係迫於生計之不得
    已選擇，故不能因此即否認渠等得此藉此終止兩造之勞動契
    約，否則無異迫使勞工須長期接受變相之減薪，影響渠等之
    生計。至於被上訴人丁○○部分雖未出具確認書，但此係因
    為其授課堂數從未達到契約保證之12堂，此亦據被上訴人丁
    ○○陳明在卷（本院卷第50頁）並為被上訴人所不爭，依雙
    方系爭聘任合約書第2條復約定：上訴人保證乙方（指被上
    訴人）每星期授課堂數不少於十二節，是就被上訴人丁○○
    之部分，上訴人亦有違反最低堂數之約定，被上訴人援引前
    開各事由終止雙方之勞動契約，難謂無據。
(二)、又查，雇主不依勞動契約給付工作報酬者，勞工得不經預告
    終止契約，勞動基準法第14條第1項第5款定有明文。又雇主
    不得預扣勞工工資作為違約金或賠償費用，勞動基準法第26
    條亦定有明文。查本件上訴人仍積欠被上訴人丁○○、丙○
    ○、乙○○96年3月及4月薪資分別為25,016元、27,020元、
    14,173元等情，此為兩造所不爭，應足採信。上訴人雖抗辯
    ：上訴人係因被上訴人三人未依規定繳交96年3月份之上課
    報表，上訴人因而表示將延至96年4月20日交付，非無故延
    發薪資等語，然被上訴人三人否認有何未繳交上課報表之情
    事，並稱上課之報表涉及被上訴人薪資之計算，渠等不可能
    不繳交，且上課報表關係補習班抽成之利益，上訴人不可能
    單方面向補習班求證，況實際上課的人是被上訴人，報表係
    由被上訴人與補習班核對人數後再製作報表予上訴人，已經
    上訴人陳明於卷（本院卷第50頁）；衡情被上訴人若果真未
    提供報表，上訴人何能結算出尚欠被上訴人之薪資金額為若
    干？上訴人此部分主張已難遽信。上訴人固又以被上訴人三
    人未依「作文教師行事準則」第4條規定，繳交月刊所需文
    章，上訴人乃於96年4月6日對被上訴人三人發函表明依前揭
    「作文教師行事準則」規定，被上訴人三人薪資將於96年4
    月20日發放云云。然查：被上訴人於96年3月19日以電子郵
    件提出辭呈，而上訴人於被上訴人提出辭呈後，一方面以被
    上訴人辭呈不符格式為由要求被上訴人重繕，一方面又於96
    年4月6日發函被上訴人表示薪資要於96年4月20日始發放，
    並要求被上訴人出具面額26萬元違約金本票方始同意上訴人
    離職，顯係以本票之簽發作為被上訴人離職即終止勞動契約
    之條件，此亦有被上訴人提出之切結書影本為證（原審卷第
    一宗第108頁）；而勞動基準法第26條之立法意旨，旨在保
    障勞工賴以基本生活之薪資，不受雇主任意預扣而導致基本
    生活發生困難。本件上訴人所訂定之「作文教師行事準則」
    第4條雖記載「月刊注意事項：一份月刊需要12至15篇的文
    章。（遲繳或短少，薪資遲至二十日核發）」等文字，惟前
    揭準則僅以受僱教師短繳月刊文章，即遲發薪資，而不論其
    遲交或短少之原因是否具有可歸責於受僱老師，即片面容許
    上訴人遲發薪水，不啻課以受僱教師無過失之責任，顯失公
    允，是項約款又為上訴人單方面所製作，依其性質核屬民法
    第247條之1規定所稱之附合契約，該條約定對受僱之教師既
    有重大不利益，依民法第247條之1規定，應屬無效。另其切
    結書不問被上訴人勞工離職之事由為何，一律要求員工於提
    前終止勞動契約時，須簽立二十六萬元之本票預為日後懲罰
    性違約金求償之需，亦嚴重侵害勞工基本生活之保障，與前
    揭勞動基準法第26條之立法意旨均相悖違，上訴人遲發被上
    訴人三人之薪資，即於法無據。
(三)、從而，本件上訴人遲發被上訴人三人薪資之理由既無可採，
    則被上訴人三人主張上訴人未依兩造間勞動契約之約定，於
    96年4月10日前給付被上訴人三人96年3月份之薪資，違反勞
    動基準法第14條第1項第5款之規定，即堪採信。又被上訴人
    丁○○、丙○○、乙○○已分別於96年4月11日以存證信函
    通知上訴人終止勞動契約，上訴人已於96年4月12日收受上
    開存證信函等情，此亦為兩造所不爭，故被上訴人三人以上
    訴人未給付薪資為由，以前揭存證信函通知被上訴人終止勞
    動契約，亦屬有據。從而，被上訴人丁○○、丙○○、乙○
    ○分別自96年4月11日、同年月12日、同年月13日起未到上
    訴人指定地點上課，即非無故曠職，上訴人主張被上訴人三
    人無故曠職，以本件起訴狀繕本之送達終止兩造之勞動契約
    ，即無理由。
三、本件因上訴人違反勞動基準法第14條第1項第5款之規定，經
    被上訴人三人以前揭存證信函對上訴人為終止契約之意思表
    示，故兩造之勞動法律關係已因被上訴人之終止契約而終止
    ，上訴人自不得再行主張被上訴人三人無故曠職而終止勞動
    契約；從而上訴人起訴請求被上訴人三人給付終止契約後之
    損害賠償及違約金，均無理由，應予駁回。另上訴人雖請求
    被上訴人三人返還起訴狀附表一、二、三所所示之物品，惟
    查：依上訴人所提出之附表一、二、三所示，被上訴人三人
    於在職期間雖曾分別領取附表一、二、三所示教師手冊、課
    本、補充教材等相關物品，然兩造間之勞動契約並無明文約
    定於勞動契約終止後，被上訴人三人必須返還前揭物品，況
    被上訴人三人於在職期間，又已負擔3萬6千元參加上訴人主
    辦之相關師資訓練，各該物品自難逕認仍屬上訴人所有，且
    上訴人復無法舉證證明被上訴人三人仍持有前揭物品，故上
    訴人此部分請求，洵屬無稽。
四、綜上，原審因就本訴部分，因之駁回上訴人於一審之請求即
    無不合，上訴人上訴意旨仍執前詞求予將原判決本訴部分予
    以廢棄改判，核屬無據，上訴人本訴之上訴為無理由，應予
    駁回。
陸、【反訴部分】
一、被上訴人主張上訴人未依勞動契約給付薪資，依勞動基準法
    第14條第1項第5款終止兩造之勞動契約為有理由，已如前述
    ，故兩造間之勞動法律關係已因被上訴人前揭終止意思表示
    而終止，應堪採信。
二、上訴人雖主張：被上訴人未依約前去授課，係無故曠職，且
    已對上訴人造成損害（指代課老師之鐘點費差額），自應負
    損害賠償及違約金之責，並主張就其損害賠償與違約金之請
    求與被上訴人之薪資為抵銷等語。惟查被上訴人並無無故曠
    職之情形，已如前述，上訴人逕以被上訴人無故曠職為由，
    終止兩造間之聘任合約並請求其因此所受之鐘點費差額及違
    約金之損害賠償核屬無據，其所為之前揭抵銷主張，亦無理
    由。
三、次按所謂契約聯立者，係指數個契約具有互相結合之關係，
    若依當事人之意思，契約間具有一定依存關係之結合，亦即
    一個契約之效力或存在依存於另一個契約之效力或存在，則
    個別契約是否有效、成立，雖應就各該契約判斷之，惟若其
    中一個契約不成立、無效、撤銷、解除或終止時，則另一個
    契約亦應同其認定。本件被上訴人主張：被上訴人依兩造契
    約第3條約定，給付上訴人師資訓練費用各3萬6千元等情，
    業為兩造所不爭，又依兩造間之聘任合約書第3條所示，前
    揭師資訓練乃係上訴人於被上訴人在職期間內所施予之訓練
    ，換言之乃以兩造間勞動法律關係存在為前提，故兩造前揭
    師資訓練之契約，與兩造勞動契約乃屬契約聯立且依存於兩
    造之勞動契約而存在。本件兩造勞動契約已因被上訴人行使
    終止權而終止，則兩造前揭師資訓練亦應認一併發生終止之
    效力。再被上訴人三人所給付之前揭師資訓練費用，乃屬上
    訴人前揭訓練給付義務之對價，本件兩造前揭師資訓練契約
    既已終止，則上訴人已無給付義務，亦無受領前揭訓練費用
    之法律上之原因，故被上訴人依民法第179條請求上訴人返
    還尚未給付訓練義務之訓練費用，洵屬正當應予准許。
四、又查：上訴人主張前揭師資訓練係分12冊，雖分為初、中、
    高三階，但非每冊分為初、中、高三個階段，而係每次師訓
    即講授一冊，非授課三十六冊，原審就此尚有誤會等情，已
    據上訴人陳述在卷，並為被上訴人所不爭執（本院卷第64頁
    反面），且為上訴人於原審12冊課本明細可證，堪足採信。
    再被上訴人丁○○已上了其中第1、2、6、8、9冊，另第10
    冊則僅上6個單元占第10冊之1/2，合計占總課程之11/24，
    另丙○○則上過1、2、3、5、6、8、9冊，核計占總課之
    7/12 ；乙○○則上過其中第1、2、3、5、6、7、8、10冊，
    核計已占總課程之8/12，故被上訴人所應返還之本件上訴人
    所應返還之師資訓練費用應為渠等未上課之部分，即其中被
    上訴人丁○○19,500元【36,000×（1－11/24）＝19,500】
    、丙○○15,000元【36,000×（1－7/12）＝15,000】、乙
    ○○12,000元【36,000×（1－8/12）＝12,000】。
五、綜上所述，被上訴人丁○○請求上訴人分別給付積欠之薪資
    25,016元及返還師資訓練費用19,500元，合計44,516元、丙
    ○○請求薪資27,020元及返還師資訓練費15,000元，合計42
    ,020元，另乙○○請求薪資14,173元及返還師資訓練費12,0
    00元，合計共26,173元請求及均自起訴狀繕本送達之翌日即
    96年9月28日起至清償日止，按年利率5%計算之利息，為有
    理由，應予准許，其餘超過前揭範圍之請求，則屬無理由，
    應予駁回。原審就被上訴人反訴之請求於前開應准許金額內
    為被上訴人勝訴之判決並依職權為假執行之宣告自無不合，
    上訴人此部分之上訴為無理由，應予駁回至被上訴人丁○○
    超過4萬4516元、丙○○超過4萬2020元、乙○○超過2萬617
    3元之反訴請求則於法無據，應予駁回，已如前述，原審就
    此部分誤為被上訴人勝訴之判決並依職權宣告假執行尚有未
    洽，上訴意旨指摘及此求予將此部分予以廢棄改判，洵屬正
    當，爰判決如主文所示。
六、兩造其餘攻擊防禦及證據方法，對本院前開判決不生影響無
    逐一論列之必要，附此敘明。
據上論結，本件本訴之上訴為無理由，反訴之上訴一部有理由，
一部無由，應依民事訴訟法第449條第1項、第450條、第78條、
第79條判決如主文。
中    華    民    國    97    年    12    月    31    日
                  民事第二庭    審判長法  官  邱森樟
                                      法  官  翁芳靜
                                      法  官  謝說容
以上正本係照原本作成。
不得上訴。
                                      書記官  胡美娟
中    華    民    國    98    年    1     月    5     日
                                                      Ａ


司法院資訊處製作；財團法人民間司法改革基金會備份。
